ACORDAO-COMPLETO-2329455

ACÓRDÃO 1652/2019 ATA 6/2019 - SEGUNDA CÂMARA

VISTOS, relatados e discutidos estes autos de Pedido de Reexame interpostos por Perla Lucilia Silva Rocha e Joyce Santos Lages contra o Acórdão 9678/2017-TCU-Segunda Câmara,
ACORDAM os Ministros do Tribunal de Contas da União, reunidos em Sessão da Segunda Câmara, em:
9.1 com fundamento no art. 32 da Lei nº 8.443/92, combinado com o art. 286 do Regimento Interno do TCU, conhecer dos pedidos de reexame para, no mérito, negar-lhes provimento;
9.2 dar ciência dessa deliberação à recorrente e aos interessados.

Pedidos de reexame interposto  contra decisão que aplicou multa aos responsáveis e proferiu determinações à entidade.

Segunda Câmara

Fundação Universidade Federal do Maranhão.

3. Interessados/Responsáveis/Recorrentes:
3.1. Interessado: Cook Empreendimentos em Alimentação Coletiva Ltda. (16.654.626/0001-51).
3.2. Responsáveis: Joyce Santos Lages (XXX.455.333-XX); Perla Lucilia Silva Rocha (XXX.923.903-XX).
3.3. Recorrentes: Joyce Santos Lages (XXX.455.333-XX); Perla Lucilia Silva Rocha (XXX.923.903-XX).

13.1. Ministros presentes: Ana Arraes (Presidente), Augusto Nardes (Relator), Aroldo Cedraz e Raimundo Carreiro.
13.2. Ministros-Substitutos presentes: Marcos Bemquerer Costa e André Luís de Carvalho.

ACORDAO-COMPLETO-2461288

Acórdão de Relação 4524/2021 - Segunda Câmara

Acórdão de Relação

ACORDAO-COMPLETO-2356616

Acórdão de Relação 4371/2019 - Segunda Câmara

AUGUSTO NARDES

Ministra Ana Arraes.

Adoto como relatório, com os ajustes de forma que considero necessários, a instrução lavrada na Secretaria de Recursos, que contou com aprovação unânime do corpo diretivo:
"INTRODUÇÃO
Trata-se de pedidos de reexame (peças 112 e 114-115) interpostos por Perla Lucilia Silva Rocha e Joyce Santos Lages contra o Acórdão 9678/2017-TCU-Segunda Câmara (peça 92) , que apresenta o seguinte teor:
9.1. conhecer da representação para, no mérito, julgá-la procedente;
9.2. aplicar a Joyce Santos Lages e a Perla Lucilia Silva Rocha multas individuais de R$ 3.000,00 (três mil reais) , a serem recolhidas aos cofres do Tesouro Nacional, com incidência de encargos legais calculados da data deste acórdão até a data do pagamento, se este for efetuado após o vencimento do prazo a seguir estipulado;
9.3. fixar prazo de 15 (quinze) dias, a contar das notificações, para comprovação, perante o Tribunal, do recolhimento da dívidas acima imputadas;
9.4. autorizar a cobrança judicial das dívidas, caso não atendidas as notificações;
9.5. determinar à Fundação Universidade Federal do Maranhão que, caso notificada pelo TCU da não comprovação do recolhimento das multas, efetue o respectivo desconto na remuneração das responsáveis em favor do Tesouro Nacional, na forma estabelecida pela legislação pertinente;
9.6. autorizar o pagamento das dívidas em até 36 (trinta e seis) parcelas mensais consecutivas, caso venha a ser solicitado pelas responsáveis antes do envio do processo para cobrança judicial;
9.7. fixar o vencimento da primeira parcela em 15 (quinze) dias, a contar do recebimento das notificações, e o das demais a cada 30 (trinta) dias, com incidência de encargos legais sobre o valor de cada parcela; 
9.8. alertar as responsáveis que a inadimplência de qualquer parcela acarretará vencimento antecipado do saldo devedor; 
9.9. determinar ao Hospital Universitário da Fundação Universidade Federal do Maranhão que se abstenha de prorrogar o contrato 26/2016, celebrado com a empresa Cook Empreendimentos em Alimentação Coletiva Ltda., resultante do pregão eletrônico Sidec 135/2015, no transcurso do próximo aniversário contratual, e que promova a imediata realização de novo procedimento licitatório com vistas à contratação de nova empresa para execução dos serviços previstos no referido contrato;
9.10. determinar à Secretaria de Controle Externo no Estado do Ceará que monitore o cumprimento da determinação do subitem 9.9, acima;
9.11. encaminhar cópia deste acórdão à Fundação Universidade Federal do Maranhão e às empresas Cial Comércio e Indústria de Alimentos Ltda. e Cook Empreendimentos em Alimentação Coletiva Ltda. 
HISTÓRICO
A presente representação foi formulada pela Cial Comércio e Indústria de Alimentos Ltda., versando sobre possíveis irregularidades no pregão eletrônico 135/2015, realizado pelo Hospital Universitário da Fundação Universidade Federal do Maranhão (HUUFMA) para contratação, ao custo anual estimado de R$ 15.599.984,00, de empresa especializada na prestação de serviços de nutrição e alimentação hospitalar, com vistas ao fornecimento de dietas normais e especiais a pacientes internados, ambulatoriais e acompanhantes legalmente instituídos, além de refeições para funcionários autorizados e residentes das unidades do referido hospital.
0. A representação foi conhecida e julgada procedente, ensejando as condenações do item 9.2 transcrito acima. Os fundamentos dessa decisão foram os seguintes:
a) Perla Lucilia Silva Rocha, atuando como pregoeira, deu tratamento diferenciado a empresas participantes do pregão e manteve conversas telefônicas e trocas de e-mails fora do ambiente do Comprasnet; 
b) Joyce Santos Lages homologou o certame apesar dessas irregularidades.
0. Examina-se, nesta oportunidade, os pedidos de reexame (peças 112 e 114-115) interpostos pelas responsáveis.
EXAME DE ADMISSIBILIDADE
Ratifica-se a proposta de conhecimento do recurso, com atribuição de efeito suspensivo aos itens 9.2 a 9.5, formulada nos exames de peça 116-117 e acolhida pelo Relator, Ministro Augusto Nardes, conforme Despacho de peça 119.
EXAME DE MÉRITO
Delimitação do recurso
0. O recurso versa sobre:
inexperiência, insegurança, desconhecimento técnico e falta de treinamento da pregoeira;
gravidade da ofensa a ser apenada com multa;
influência da capacidade financeira do responsável na multa.
Da análise da inexperiência, insegurança, desconhecimento técnico e falta de treinamento da pregoeira
	Razões recursais
0. As recorrentes alegam que a inabilitação da proposta da empresa Cook Empreendimentos de Alimentação Coletiva Ltda. deveu-se à inexperiência, insegurança, desconhecimento técnico e falta de treinamento da pregoeira, ao que acrescentam que:
a pregoeira não atuou com má conduta ou favorecimento a qualquer empresa participante certamente;
a decisão foi apoiada na manifestação do Setor de Hotelaria;
o pedido de reexame via e-mail, fora do sistema Comprasnet, deixou a pregoeira ainda mais insegura, levando-a a solicitar no sistema a desconsideração da convocação realizada (21/1/2016) ;
a pregoeira contava com apenas um ano de exercício na função quando da licitação e, por isso, deixou de registrar no sistema os atos praticados sem a intenção de descumprir o princípio do procedimento formal;
a pregoeira não quis assumir o certame, mas nenhum dos pregoeiros era habilitado para processar licitações de serviços terceirizados;
a pregoeira passou por treinamento apenas em Setembro de 2016;
o Hospital Universitário da Universidade Federal do Maranhão estava em transição para a gestão pela Empresa Brasileira de Serviços Hospitalares, sem experiência na contratação de serviços terceirizados.
	Análise
0. Inexperiência, insegurança, desconhecimento técnico e falta de treinamento caracterizam negligência e imperícia em relação à atuação diligente esperada do gestor público. Podem ser enquadradas, portanto, como conduta praticada com culpa simples.
0. A modalidade culposa simples é suficiente para embasar as condenações em processos de controle externo. Esse entendimento é expresso, por exemplo, na seguinte passagem do voto condutor do Acórdão 635/2017-TCU-Plenário:
"a responsabilidade dos jurisdicionados perante o TCU é de natureza subjetiva, caracterizada mediante a presença de simples culpa stricto sensu, sendo desnecessária a caracterização de conduta dolosa ou má-fé do gestor para que este seja responsabilizado. Desse modo, é suficiente a quantificação do dano, a identificação da conduta do responsável que caracterize sua culpa, seja por imprudência, imperícia ou negligência, e a demonstração do nexo de causalidade entre a conduta culposa (stricto sensu) e a irregularidade que ocasionou o dano ao Erário, conforme assentado na jurisprudência desta Corte, a exemplo dos Acórdão 185/2016-TCU-Plenário, 2420/2015-TCU-Plenário e 6943/2015-TCU-1ª Câmara."
0.  Nesses termos, má-fé ou favorecimento pessoal ou de terceiros devem ser considerados apenas na dosimetria da pena, e suas ausências não constituem excludentes de culpabilidade.
0. Além disso, a condenação foi devida ao desrespeito de princípios básicos da Lei de Licitações. 
0. O item 61 do exame da unidade técnica, reproduzido no item 42 do voto condutor do acórdão recorrido, conclui que uma das propostas habilitadas continha os mesmos equívocos de proposta inabilitada. Ora, isso caracteriza flagrante quebra de isonomia.
0. Já o item 47 do voto condutor do acórdão recorrido aponta a existência de conversas telefônicas e trocas de e-mails fora do ambiente Comprasnet. Trata-se de falta de formalidade capazes de prejudicar sobejamente o controle do procedimento administrativo.
0. O Setor de Hotelaria não anuiu ao tratamento não-isonômico e à adoção de procedimentos informais. Isto é, os atos que fundamentaram a condenação não estavam apoiadas em parecer. Ademais, da análise dos itens 29-31 do voto condutor do acórdão recorrido, extrai-se que a eventual irregularidade apoiada no referido parecer seria desconsiderada se não houvesse sido caracterizado o tratamento diferenciado entre licitantes.
0. Desse modo, o e-mail recebido fora do sistema Comprasnet deveria ter sido prontamente desconsiderado. É esperado de qualquer pregoeiro que o fizesse com muita segurança.
0. Além disso, o princípio do procedimento formal é extremamente básico em relação a licitações. O exercício da função de pregoeiro há menos de um ano não justifica sua falta de adoção.
0. Caso a Administração não dispusesse dos recursos humanos necessários à realização do certame, deveria cuidar de obtê-los antes de realizá-lo. Ao assumir o cargo, a pregoeira assumiu também a responsabilidade de exercê-lo com o zelo esperado do gestor público, não lhe cabendo alegar inexperiência para justificar o mau exercício. 
0. Ainda, se o treinamento realizado em setembro de 2016 era imprescindível para ocupar o cargo, não deveria tê-lo assumido antes do treinamento.
0. Por fim, não há nada nas irregularidades que ensejaram a condenação que seja particularmente afeito a contratação de serviços terceirizados. Desse modo, a transição de modelos de gestão não afasta os motivos da condenação.
Da análise da gravidade da ofensa a ser apenada com multa
	Razões Recursais
0. As recorrentes alegam que a jurisprudência deste Tribunal é pacífica em que a aplicação de multa é cabível apenas em casos de grave ofensa à ordem jurídica.
Análise
0. A gravidade da ofensa jurídica efetivamente deve ser considerada quando da aplicação de penas. Infrações muito brandas, por exemplo, não devem ser censuradas com multa.
0. Ocorre que as irregularidades pelas quais as recorrentes foram condenadas são ofensas a importantes princípios da Lei de Licitações. A gravidade das condutas é suficiente para apenação com multa. Destaque-se, ainda, que o quantum da pena (R$ 3.000,00) foi brando, evidenciando que o relator do processo entendeu que as irregularidades não foram muito graves. 
Da análise da influência da capacidade financeira do responsável na multa
0. A recorrente Perla Lucilia Silva Rocha alega que a penalidade gera desvantagem, desconforto e impacto negativo em suas finanças em razão de o valor ser superior ao salário que recebe. Além disso, ocasiona a todos os pregoeiros insegurança para exercer a atribuição.
	Análise
0. A multa foi aplicada à recorrente em razão de conduta irregular que ela praticou. A capacidade financeira do responsável não é relevante para influir na condenação. Como expresso no Acórdão 939/2017-TCU-Plenário, 'a dosimetria adotada pelo TCU é pautada pelo nível de gravidade dos ilícitos, sua materialidade e o grau de culpabilidade do agente, não guardando relação com a capacidade financeira do responsável'.
0. Se a aplicação de multa gerar insegurança capaz de incentivar a recorrente e os demais pregoeiros a atuarem com maior diligência, apenas terá cumprido sua função pedagógica. 
CONCLUSÃO
Da análise antecedente decorre que:
inexperiência, insegurança, desconhecimento técnico e falta de treinamento caracterizam culpa simples, suficientes para fundamentar a condenação;
as condutas das recorrentes foram graves o suficiente para serem censuradas com multa;
a capacidade financeira da responsável não influi na aplicação da multa.
0. A recorrente Perla Lucilia Silva Rocha solicita que, caso seu recurso não seja provido, o pagamento da multa seja parcelado em 36 vezes. Destaque-se, porém, que o parcelamento solicitado já foi autorizado pelo item 9.6 do acórdão recorrido.
PROPOSTA DE ENCAMINHAMENTO
Ante o exposto, submetem-se os autos à consideração superior, propondo-se, com fundamento no art. 48 da Lei 8.443/1992:
	a)  conhecer do pedido de reexame interposto contra o Acórdão 9678/2017-TCU-Segunda Câmara e, no mérito, negar-lhe provimento;
	b)  encaminhar os autos à Secex/MA para dar ciência da decisão ao recorrente e adotar as demais providências previstas no art. 54 da Resolução-TCU 259/2014".
	É o relatório.

8.1. Rusvel Beltrame Rocha (OAB-MG 65.805) e outros, representando Cook Empreendimentos em Alimentação Coletiva Ltda.

Não atuou.

Representação. irregularidades em pregão. Falta de isonomia. Comunicação informal com licitante. Multa. Pedido de reexame. Condutas culposas com gravidade compatível com aplicação de multa. Capacidade financeira do responsável irrelevante para aplicação de multa. Conhecimento do recurso. Negativa de provimento.

REPRESENTAÇÃO (REPR)

Secretaria de Recursos (SERUR.

Aprecia-se nesta oportunidade Pedidos de Reexame (peças nº 112 e 114) interpostos por Perla Lucilia Silva Rocha e Joyce Santos Lages contra o Acórdão 9678/2017-TCU-Segunda Câmara que, em sede de Representação apenou-as com multa individual no valor de três mil reais.
2.	Inicialmente, ratifico o exame preliminar de admissibilidade (peça 119) e conheço dos pedidos de reexame, eis que impetrados nos termos do art. 48 da Lei 8443/1992 e dos arts. 285 e 286, parágrafo único, do Regimento Interno do TCU.
3.	No mérito, acolho o exame realizado pela Secretaria de Recursos (Serur) que concluiu que os elementos manejados pelas recorrentes, em peças de idêntico teor essencial, se mostraram insuficientes para alteração do acórdão recorrido e incorporo os argumentos daquela especializada às minhas razões de decidir.
4.	Observo que as recorrentes arguem que a inexperiência, insegurança, desconhecimento técnico e falta de treinamento da pregoeira teriam conduzido às irregularidades apontadas e que, ademais: i) a pregoeira não atuou com má conduta ou favorecimento a qualquer empresa participante certamente; ii) a decisão foi apoiada na manifestação do Setor de Hotelaria; iii) o pedido de reexame via e-mail, fora do sistema Comprasnet, deixou a pregoeira ainda mais insegura, levando-a a solicitar no sistema a desconsideração da convocação realizada (21/1/2016) ; iv) a pregoeira contava com apenas um ano de exercício na função quando da licitação e, por isso, deixou de registrar no sistema os atos praticados sem a intenção de descumprir o princípio do procedimento formal; v) a pregoeira não quis assumir o certame, mas nenhum dos pregoeiros era habilitado para processar licitações de serviços terceirizados; vi) a pregoeira passou por treinamento apenas em Setembro de 2016; e vii) o Hospital Universitário da Universidade Federal do Maranhão estava em transição para a gestão pela Empresa Brasileira de Serviços Hospitalares, sem experiência na contratação de serviços terceirizados.
5.	Concordo com exame da Serur, de que os elementos indicados pelas recorrentes não podem ser acolhidos como justificativas aptas a descaracterizar as irregularidades apontadas e que culminaram com a imposição de multa às recorrentes. Como disse a unidade especializada, a modalidade culposa simples é suficiente para embasar as condenações em processo de controle externo.
6.	E, conforme também registrou a unidade técnica, no procedimento licitatório examinado no acórdão recorrido, foi identificado o desrespeito a princípios básicos da Lei de Licitações, dentre os quais o formalismo do processo e a isonomia, ao se realizar tratativas bilaterais entre o órgão licitante e um dos candidatos no certame fora do sistema ComprasNet e ao se dar tratamento diferenciado às diferentes propostas apresentadas.
7.	Ademais, conquanto o Setor de Hotelaria tenha se pronunciado naquele procedimento, quando instado pela pregoeira, o exame da Serur deixa claro que aquela área não teve participação ou anuência ao tratamento não isonômica perpetrado ou à adoção de procedimentos informais.
8.	Afinal, como assevera a Serur, ao assumir o cargo, a pregoeira assumiu também a responsabilidade de exercê-lo com o zelo esperado do gestor público, não lhe cabendo alegar inexperiência, insegurança, desconhecimento técnico e outros para justificar o mau exercício. 
9.	Quanto à alegação de que a jurisprudência deste Tribunal é pacífica em que a aplicação de multa é cabível apenas em casos de grave ofensa à ordem jurídica, observo que a decisão recorrida já ponderara na dosimetria da multa as questões suscitadas em sede recursal, não se cogitando a ocorrência de má-fé das responsáveis bem como o favorecimento a qualquer dos licitantes, como se depreende do valor da multa, próxima ao mínimo regimental.
10.	No que tange ao argumento da Sra. Perla Lucilia Silva Rocha, de que a penalidade gera desvantagem, desconforto e impacto negativo em suas finanças, em razão de o valor ser superior ao salário que recebe, acolho o exame da Serur quando, fundamentada na jurisprudência do Tribunal, aduz que a dosimetria adotada pelo TCU é pautada pelo nível de gravidade dos ilícitos, sua materialidade e o grau de culpabilidade do agente, não guardando relação necessária com a capacidade financeira do agente.
11.	Por fim, não assiste razão à recorrente quando afirma que a aplicação de multa pelo Tribunal ocasiona a todos os pregoeiros insegurança para exercer a atribuição, uma vez que esse instituto é utilizado pelo Tribunal, em processos dessa natureza, menos com o caráter punitivo e muito mais com o caráter educativo e pedagógico, como dito pela Serur de modo a incentivar os gestores e pregoeiros a atuarem com maior diligência.
12.	Quanto ao pedido alternativo da Sra. Perla Lucilia Silva Rocha para que o Tribunal, caso negado provimento ao recurso, autorizasse o parcelamento da multa em 36 parcelas, verifico, conforme registrado pelo exame técnico, que o acórdão recorrido já autorizava o referido parcelamento, desde que requerido.
	Ante o exposto, e em consonância com o exame da Secretaria de Recursos deste Tribunal, VOTO por que o Tribunal adote a deliberação que ora submeto ao colegiado.
TCU, Sala das Sessões Ministro Luciano Brandão Alves de Souza, em 12 de março de 2019.
Ministro JOÃO AUGUSTO RIBEIRO NARDES 
Relator